臺灣臺中地方法院民事判決　　　　　　 96年度簡上字第159號
上　訴　人　甲○○
訴訟代理人　乙○○
被上訴　人　丙○○
上列當事人間請求返還土地等事件，上訴人對於中華民國96年5
月16日本院沙鹿簡易庭95年沙簡字第665號第一審判決提起上訴
，本院於96年11月9日辯論終結，判決如下：
    主  文
原判決廢棄。
被上訴人應將坐落台中縣清水鎮○○○段菁埔小段五八之一九地
號土地上，如附圖所示編號Ａ、面積二一平方公尺土地上之地上
物拆除，並將該土地交還上訴人及其餘共有人全體。
第一、二審訴訟費用由被上訴人負擔。
    事實及理由
壹、上訴人部分：
  一、上訴人於原審起訴主張：坐落台中縣清水鎮○○○段菁埔
      小段58-19地號土地（下稱系爭土地）為上訴人及訴外人
      乙○○、陳源、戴東凱、陳彩、黃張秀鳳等6人共有，詎
      被上訴人未經上訴人及其他共有人之同意，竟占有系爭土
      地，並在其上興建如附圖所示編號Ａ部分之鐵皮屋，爰依
      民法第767條前段及第821條之規定，請求判決如聲明所示
      。
　二、上訴人於上訴主張：
    （一）上訴人取得系爭土地之權利範圍之1/10，並非自梁秋
          成繼受取得，而係於民國93年12月9日由訴外人梁添
          進買賣取得，並依法為登記，依土地法第43條規定，
          此移轉登記已有絕對效力。至於乙○○與被上訴人於
          81年4月3日所簽訂之買賣契約書約定，僅為債權行為
          ，對於上訴人不生效力。故乙○○與被上訴人間，縱
          使訂有不得拆除建物之約款，其僅為乙○○與被上訴
          人所訂之債權契約，對上訴人並不發生拘束效力。
    （二）系爭土地為各共有人唯一用以聯絡至外之私設巷道用
          地，被上訴人於系爭土地上興建鐵皮屋，顯已阻斷各
          該共有人出入，危及各該住戶之安全與便利，自應拆
          除之。上訴人雖為原審與第二審訴訟代理人乙○○之
          子，被上訴人自不得以渠等為父子關係，逕行指摘上
          訴人行使共有人之物上請求權，有權利濫用之情事，
          而違反誠信原則等語。
貳、被上訴人則以：
  一、被上訴人於81年4月3日向上訴人之父乙○○購買門牌號碼
      臺中縣清水鎮○○○路5巷1弄5號之建物及坐落基地之所
      有權而簽訂不動產買賣契約，該買賣契約書有關買賣不動
      產標示註明：買賣土地（基地）範圍，係以東側戶壁心延
      伸線為界，其包括屋前之私有道路及西側之空地，均由甲
      方（即被上訴人）買受使用，其面積依地政機關複丈成果
      為準等情。因上開建物坐落之土地，即臺中縣清水鎮○○
      ○段菁埔小段58地號土地，其於買賣當時，受限於法令，
      導致無法辦理土地分割或應有部分移轉登記，乙○○乃書
      立覺書承諾，其願在法令限制解除後，配合辦理分割及移
      轉所有權登記手續，並註明覺書之效力及於其繼承人。被
      上訴人購買上開房地後，即在附圖所示編號Ａ部分土地上
      興建系爭鐵皮屋。
  二、嗣農業發展條例修正後，乙○○於92年間辦理同地段58地
      號土地分割後，僅將房屋坐落基地即同地段58-17地號土
      地辦理過戶登記予被上訴人指定之訴外人楊勝吉。被上訴
      人嗣於92年10月30日復以楊勝吉之名義向乙○○購買同地
      段58-21地號土地，並於買賣契約書之末註明：甲方（即
      被上訴人）現有在道路上之建物，乙方（即乙○○）不得
      再行主張拆除。上訴人明知有前開買賣契約書之限制，仍
      提起本訴，訴請被上訴人拆屋還地，上訴人顯與乙○○相
      互串通，企圖避免乙○○依據買賣契約應履行之義務，要
      脅被上訴人再給付金錢購買系爭編號Ａ部分土地。準此，
      上訴人行使共有人之權利，顯然有權利濫用，並違反誠信
      原則，依民法第148條之規定，不應准許等語。並聲明：
      駁回上訴人之訴。
參、本件原審對於上訴人之請求，判決駁回上訴人之前開起訴。
    上訴人全部聲明不服，提起本件上訴，並聲明如後：一、廢
    棄原判決。二、被上訴人應將系爭土地上如原審判決附圖所
    示編號Ａ、面積21平方公尺土地上之地上物拆除，並將該土
    地交還上訴人及其餘共有人全體；被上訴人則聲明：駁回上
    訴。
肆、本院之判斷：
　　按所有人對於無權占有或侵奪其所有物者，得請求返還之。
    各共有人對於第三人，得就共有物之全部為本於所有權之請
    求。但回復共有物之請求，僅得為共有人全體之利益為之。
    民法第767條前段及第821條分別定有明文。上訴人主張被上
    訴人無權占用系爭如附圖所示編號Ａ部分、面積21平方公尺
    之土地，此為被上訴人所否認，並以前揭情詞置辯。是本件
    上訴人請求被上訴人拆屋還地，是否有理由，其爭點有五：
    其一是，被上訴人是否為系爭土地之共有人？其二是，被上
    訴人與上訴人之父乙○○所簽訂之買賣契約書，上訴人是否
    受其拘束？其三是，楊勝吉與乙○○所簽訂之買賣契約書，
    被上訴人得否持之對抗上訴人？其四是，上訴人對被上訴人
    行使共有人之物上請求權，該權利之行使，有無權利濫用與
    違反誠信原則？其五是，系爭土地共有人乙○○與被上訴人
    間之買賣事由，得否拘束其他共有人？該等爭點，均涉及上
    訴人請求被上訴人拆除如附圖所示編號Ａ部分土地上之地上
    物，暨交還占有土地與共有人，是否有理？本院自應審究之
    。茲依據爭點分別論述如後：
  一、按不動產物權，依法律行為而取得、設定、喪失或變更者
      ，非經登記，不生效力，民法第758條定有明文。本件被
      上訴人與上訴人之父乙○○於81年4月3日訂立之買賣契約
      書，渠等就買賣土地（基地）之範圍，約定為與東側戶壁
      心延伸線為界，其包括屋前之私有道路及西側之空地，均
      由甲方（即被上訴人）買受使用，其面積依地政機關複丈
      成果為準，此有該買賣契約書在卷可稽。被上訴人主張買
      賣範圍，係以分割後同地段58-16、58-17地號中間界線延
      伸至58 -19地號以西部分等情。參諸乙○○於原審96年5
      月2日言詞辯論期日陳稱：81年4月間之買賣契約，所指屋
      前私有道路為兩造有爭執之系爭土地，而西側空地係同地
      段58-17地號土地上房屋（即被上訴人之房屋）旁之空地
      等語。因被上訴人向乙○○所購買之房屋，係坐落同地段
      58-17地號土地之東側部分，該買賣契約書所稱屋前私有
      道路為系爭土地，自包含系爭土地之Ａ部分。準此，被上
      訴人主張：81年4月3日買賣土地之範圍，包含系爭土地如
      附圖所示編號Ａ部分等語，洵屬有據。雖被上訴人與乙○
      ○間之買賣契約包含如附圖所示編號Ａ部分土地。然而，
      乙○○迄今未將系爭土地之所有權之應有部分移轉登記為
      被上訴人所有，此為兩造所不爭執（參照本院96年11月9
      日言詞辯論筆錄第2頁）。揆諸前揭規定，於被上訴人與
      乙○○辦妥系爭土地之所有權應有部分移轉登記前，被上
      訴人自不得以其具備共有人身分，而對其餘共有人主張非
      無權占有系爭土地。
　二、被上訴人雖辯稱：上訴人之父乙○○前於81年4月3日書立
      覺書，承諾願在法令限制解除後，即配合辦理買賣土地之
      分割及移轉所有權登記手續，另註明覺書之效力及於其繼
      承人。上訴人既為乙○○之子，自應受前開契約之拘束云
      云，並提出買賣契約及覺書為憑。惟本院審究前揭覺書記
      載，其所謂效力及於乙○○之繼承人等情，其意應指乙○
      ○身故後，如法令限制始解除時，乙○○之繼承人基於繼
      承關係取得該買賣之標的物時，自應受該買賣契約及覺書
      之拘束，而配合辦理買賣土地之分割及移轉所有權登記手
      續。而乙○○目前尚未死亡，並未發生上訴人繼承乙○○
      買賣契約及覺書等法律關係之情事，上訴人自不受該等法
      律關係之拘束。
  三、被上訴人另抗辯稱：被上訴人於92年10月30日以楊勝吉之
      名義向乙○○購買同地段58-21地號土地時，乙○○並於
      買賣契約書末註明：甲方（即被上訴人，依據契約書之記
      載應為楊勝吉）現有在道路上之建物（即包含如附圖編號
      Ａ部分土地上之鐵皮屋），乙方（即乙○○）不得再行主
      張拆除云云。參諸楊勝吉與乙○○之92年10月30日買賣關
      係，其屬債權關係，僅有對人之相對效力。依據該買賣契
      約之記載，乙○○為出賣人，買受人為楊勝吉，並非被上
      訴人，故僅有當事人楊勝吉得以該買賣關係對抗乙○○。
      既然本件上訴人非該買賣關係之當事人，自不受該買賣契
      約之拘束，被上訴人亦不得持該買賣之法律關係，對抗上
      訴人自明，況被上訴人並非該買賣契約之買受人，持他人
      之買賣關係對抗上訴人，洵非有據。
  四、被上訴固指摘上訴人既為乙○○之子，就乙○○對於被上
      訴人所負契約上之義務及承諾，殊難諉為不知，其對被上
      訴人提起拆屋還地之訴，實有違誠信用原則云云。本件上
      訴人係於93年12月9日由梁添進買賣取得系爭土地之權利
      範圍1/10，並依法為登記在案，此為被上訴人所不爭執（
      參照原審96年5月2日言詞辯論筆錄），並有土地登記謄本
      在卷可稽（附於原審案卷）。是上訴人取得系爭土地之共
      有人地位，係自梁添進處買受取得，並非自乙○○繼承或
      基於其他法律行為所取得，其與81年4月3日之買賣契約書
      與覺書之約定，尚屬有間。既然上訴人並非乙○○之後手
      ，不得僅因渠等為父子關係，而遽認上訴人對被上訴人行
      使共有人之物上請求權，有權利濫用與違背誠信原則。
  五、按各共有人對於無權占有共有物之人，請求返還共有物之
      訴，依民法第821條但書之規定，應求為命該占有人向共
      有人全體返還共有物之判決。共有人中之一人雖與占有人
      間有債權債務關係，而不得請求占有人返還共有物，惟基
      於債權之相對性，占有人不得以其與該共有人間之債權債
      務關係，對抗其他共有人。因此，其他共有人為回復共有
      物，自仍得依民法第821條但書之規定，請求占有人向全
      體返還共有物（參照最高法院95年度台上字第470號判決
      ）。本件系爭土地之共有人，除上訴人及乙○○外，尚有
      陳源、戴東凱、陳彩及黃張秀鳳等4人，其餘共有人依前
      揭說明，均得基於共有人地位，向被上訴人請求返還共有
      物，是被上訴人不得僅憑其與乙○○於81年4月3日簽立買
      賣契約書及覺書，即可對抗系爭土地之全部共有人，而免
      除拆除地上物及返還土地之責任，則被上訴人辯稱上訴人
      提起本件訴訟係屬權利濫用或有違誠信原則云云，顯不可
      採。
  六、綜上所述，上訴人基於系爭土地共有人之地位，依據民法
      第767條前段與第821條之規定，請求被上訴人將系爭土地
      如附圖所示編號Ａ部分之地上物拆除，將該土地交還上訴
      人及其餘共有人全體，應屬有理，應予准許。原審為被上
      訴人勝訴之判決，尚有未洽，上訴意旨指摘原判決不當，
      求予廢棄改判，為有理由，爰由本院予以廢棄改判如主文
      第二項所示。
伍、據上論結，本件上訴為有理由，依民事訴訟法第436條之1第
    3項、第450條、第78條，判決如主文。
中　　華　　民　　國　　96　　年　　11　　月　　23　　日
                  民事第三庭　審判長法　官  林洲富
                                    法　官　林源森
                                    法　官　林慧貞
上正本證明與原本無異
本件不得上訴
中　　華　　民　　國　　96　　年　　11　　月　　23　　日
                                    書記官　陳其良
